【裁判字號】    89,上易,509
【裁判日期】    890405
【裁判案由】    業務侵占
【裁判全文】
臺灣高等法院臺中分院刑事判決              民國八十九年度上易字第五○九號
    上  訴  人  臺灣台中地方法院檢察署檢察官
    被      告  甲○○
    選任辯護人  蔡得謙律師
右上訴人因被告業務侵占案件，不服臺灣臺中地方法院中華民國八十八年十二月三十
日第一審判決（民國八十八年度易字第一七八號，起訴案號：臺灣臺中地方法院檢察
署民國八十七年度偵字第一八六八○號），提起上訴，本院判決如左：
    主      文
上訴駁回。
    理      由
壹、公訴意旨略以：被告甲○○與白明道（業經本院判決無罪確定）係夫妻關係。白
    明道為台中市西屯區福上巷十七弄二一號財團法人基督教神召會福音傳播協會（
    下稱福音傳播協會）之董事長，自民國五十八年始創立該傳播協會後，其中除七
    十三年七月十三日至八十一年一月十六日間，由張文萱（因侵占該傳播協會之款
    項，經判決有罪）擔任董事長外，均由白明道擔任該傳播協會之董事長，負責管
    理出租該傳播協會所有之房屋多棟，並收取租金，被告甲○○與白明道二人基於
    共同犯意聯絡及行為分擔，並基於意圖為自己不法所有之概括犯意，在白明道任
    董事長期間內，將收取之租金計新台幣（下同）八十萬元侵占入己，於八十四年
    三月十七日，由被告甲○○至彰化商業銀行改換美金三萬一千二百十九元六角八
    分後，而將之匯入被告甲○○在美國銀行（美國舊金山中國城分行000000
    000號，戶名MARIA BALK）所開立之帳戶內。嗣經該傳播協會牧師即董事乙○
    ○發現，白明道對於該傳播協會之帳目均交代不清，告發後始查出上情。因認被
    告甲○○涉犯刑法第三百三十六條第二項之業務侵占罪嫌云云。
貳、免訴部分：
一、按時效已完成者，應諭知免訴之判決，刑事訴訟法第三百零二條第二款定有明文
    。
二、經查：
（一）被告甲○○之夫白明道於五十八年間起迄今止擔任福音傳播協會之董事長，其
      中七十三年七月十三日起至八十一年一月十六日止係由張文萱擔任董事長，則
      白明道實際擔任董事長之時間應為五十八年起至七十三年七月十二日止，及八
      十一年一月十七日起至八十五年間經告發人乙○○提出告發時止，第一次任職
      期間與第二次任職期間，相隔八年之遙，公訴人所指先後二時期之業務侵占行
      為，顯非基於概括犯意長期持續為之，該二次侵占行為間，要難成立連續犯，
      先予敘明。
（二）被告甲○○被訴在其夫白明道於五十八年間起至七十三年七月十二日止擔任福
      音傳播協會董事長期間共同觸犯業務侵占罪嫌部分，其最重本刑為有期徒刑五
      年，依刑法第八十條第二款規定，該罪之追訴權期間為十年，核其行為終了之
      日（七十三年七月十二日）迄乙○○於八十五年十月間向法務部告發，經台灣
      台中地方法院檢察署檢察官於八十七年二月間簽分偵辦該案為止，已逾十年之
      追訴權期間，該罪之追訴時效顯已完成。從而依前揭法文規定，原判決就此部
      分諭知免訴之判決，核無不合，檢察官上訴意旨，指摘原判決此部分不當，為
      無理由，應予駁回。
參、無罪部分：
一、按犯罪事實應依證據認定之，無證據不得推定其犯罪事實，刑事訴訟法第一百五
    十四條定有明文。而刑事訴訟法上所謂認定犯罪事實之證據，係指足以認定被告
    確有犯罪行為之積極證據而言，該項證據自須適合於被告犯罪事實之認定，始得
    採為斷罪資料，最高法院二十九年上字第三一○五號著有判例。又認定犯罪事實
    所憑之證據，無論係直接證據或間接證據，其為訴訟上之證明，須於通常一般之
    人均不致有所懷疑，而得確信其為真實之程度者，始得據為有罪之認定，倘其證
    明尚未達到此一程度，而有合理之懷疑存在，復無其他調查途徑可尋，法院即應
    為無罪之判決，最高法院七十六年台上字第四九八六號著有判例。
二、公訴人認被告甲○○涉有上開業務侵占罪嫌，無非以被告甲○○之夫白明道任該
    傳播協會董事長一職多年，對於該傳播協會之帳目均交代不清，業經告發人乙○
    ○指訴明確，被告甲○○舉其在美國之帳戶存款為據，辯稱有接受自芬蘭之捐款
    ，惟被告甲○○在美國之帳戶縱有接受自芬蘭之小額捐款，其確未能證明與臺灣
    之傳播協會有何鉅額之借貸關係，且何由自台灣匯如此鉅額之款項至其自己之帳
    戶，此外並有彰化商業銀行匯出匯款或折換申請書回條等附卷可稽等資為論據。
三、訊據被告甲○○堅持否認有何業務侵占犯行，辯稱：匯至美國之該筆款項，是從
    國外匯過來的錢，是芬蘭教會給予的生活費及其他教友的奉獻，屬於私人的錢，
    房屋租金收取後均交由傳播協會使用，並無侵占房屋租金等語。
四、經查：
（一）財團法人基督教神召會福音傳播協會捐助暨組織章程第五條：「本會財產由（
      一）白明道捐助新台幣三十六萬六千一百八十元整（台中市○○區○○段一九
      －一一地號土地和台中市西屯區大鵬里福上巷十七巷二十一號房屋及設備）。
      （二）林鳳英捐助新台幣一萬二千一百元整（苗栗縣頭份鎮○○段六一四－二
      和六一五－一地號土地兩筆）。（三）張文萱捐助新台幣九千八百元整（苗栗
      縣頭份鎮忠孝里六四號房屋），以上共計捐助新台幣三十八萬八千八十元整（
      土地三筆，房屋兩棟，詳財產清冊）為基金」，第六條：「本會經費來源由遠
      東福音傳播協會總會補助及全球教會信徒奉獻」。由上開福音傳播協會之組織
      章程可知，被告甲○○之夫白明道係主要資金之捐助者，而福音傳播協會之經
      費來源，除財團名下財產支應外，即係來自於國外及信徒之捐助，核與被告甲
      ○○辯述情節相符。被告甲○○之夫白明道既係該福音傳播協會主要資金贊助
      者，又有來自國外教會之支助，客觀上尚難推論被告甲○○與其夫白明道有何
      不法所有之意圖。
（二）又財團法人基督教神召會福音傳播協會捐助暨組織章程第七條：「（一）本會
      設董事七人，均義務職，由遠東福音傳播協會總會從捐助及有貢獻中聘，任期
      五年，任期滿由董事會選舉，連選連任，董事長由董事推選。董事長及董事如
      無法執行職務時得重新改選。（二）董事長綜理本會一切事務，董事長為董事
      召集人，每年至少召開董事會一次，以董事人數一半以上出席而成立。如有必
      要時董事長得臨時召開董事會。˙˙˙」，第八條：「本會設總務主任一人負
      責行政事務，由本會聘請或解僱，其他人員視業務之需要另定之」。福音傳播
      協會捐助章程中並無監察人之設置，亦無就財務管理事項設置專人管理，僅概
      括全權交由董事長處理，而對於福音傳播協會之各項收益，並未限定其用途、
      保管方式，則被告甲○○之夫白明道於擔任董事長期間以自己之方式管理福音
      傳播協會之各項收益及雜項支出，雖有未詳細列載表冊或有混亂之情形，惟因
      白明道並非專業之會計人員，自難期其為詳實之帳冊資料記載，況且福音傳播
      協會並無監察人之設置，長時間無人查核帳冊之情況下，難免凌亂無章，尚難
      依憑被告甲○○及其夫白明道無法提出帳目資料，即據以推斷被告夫妻有何不
      法侵占傳播協會財產之事實。
（三）福音傳播協會所有之租金收益，遭前董事長張文萱侵占之一百八十四萬零一百
      三十九元部分，業經張文萱於八十三年十月十七日以匯款方式匯入彰化商業銀
      行活期存款「財團法人基督教神召會福音傳播協會白明道」帳戶內，白明道於
      收受後，於八十三年十月十七日即提領一百六十五萬元轉存定期存款，以獲取
      每月八千四百十五元利息，嗣於八十四年四月十七日到期，白明道復以其中之
      一百六十萬元轉存定期存款，此有本院八十八年度上易字第一四四三號白明道
      被訴業務侵占案之卷宗內所附彰化商業銀行活期存款存摺影本一份在卷可稽，
      則對於主要之租金收益，白明道並無將之侵占挪用之情形，況且被告甲○○匯
      款八十萬元之時間即八十四年三月十七日，至八十四年四月十七日上開存款到
      期再轉入活期存款時，福音傳播協會帳戶內尚有該筆租金收益入帳之資料，該
      款尚存在於帳戶內亦據證人即核對帳目之會計師陳君滿於前揭白明道被訴侵占
      案於本院審理中結證，並有其制作之帳單在卷可稽。尚難謂被告甲○○與其夫
      白明道有何故意侵占租金之情事。
（四）白明道所收取之租金收益，除前述張文萱交還之一百八十四萬餘元部分外，尚
      有白明道嗣後擔任董事長期間所收取之租金在內，而公訴意旨所指稱被告甲○
      ○與其夫白明道共同侵占租金收益八十萬元部分，本院經調閱相關卷證結果，
      並無從確認係屬何時間之租金收入，又該筆款項之來源是否確係租金收益，復
      無其他具體事證足以認定該筆款項確係被告甲○○與其夫白明道侵占所得。又
      據證人陳君滿於本院八十八年度上易字第一四四三號白明道侵占一案審理中證
      稱，傳播協會白明道曾提供該協會收支原始憑證委由安侯會計師事務所查核彙
      總整理出八十一年一月至八十四年三月止該協會之收入及支出資料彙總整理報
      告書，該報告書分收入面及支出面。收入面有利息及租金收入，利息是看銀行
      存摺加總出來，租金以租賃契約承租人每月租金收入表，傳播協會自己也有編
      一份租金收入表，將二者相對照比較，有一些沒訂契約確實有收到租金，根據
      多方面的了解後，彙整出來一個合理的租金收入。支出方面以八十一年至八十
      四年之支出憑證加以整理按年按科目編成明細表。白明道只提供原始之收入與
      支出憑證供其整理，並無收支清冊。當時委託是為了看八十一年至八十四年傳
      播協會之財務狀況，從整理出來之表上可以看出傳播協會這幾年是處於虧損狀
      況等語。並有財團法人基督教神召會福音傳播協會收入及支出資料彙總整理報
      告書附本院前揭刑事卷可稽。是被告甲○○雖未能提出其夫妻與福音傳播協會
      間有七百萬元借貸之證據，然尚不得因此即認甲○○匯往美國之前揭八十萬元
      係被告與其夫白明道侵占傳播協會之租金收入。況被告甲○○與夫白明道並無
      投資失敗、經濟狀況不佳、週轉不靈或有避居國外情事，其夫妻二人畢生奉獻
      宗教，服務本地民眾多年，又無侵占福音傳播協會收益之動機，從而難認有何
      業務侵占犯行。
（五）綜上所述，被告甲○○所辯之情，衡諸事理，足堪採信。公訴人所舉證據不足
      以證明被告甲○○涉犯業務侵占罪責，本院復查無其他證據足認被告甲○○涉
      犯該罪，原審以不能證明被告犯罪，而就此部分諭知無罪之判決，核無不合。
      檢察官上訴意旨，指摘原判決此部分不當，為無理由，應予駁回。
據上論斷，應依刑事訴訟法第三百六十八條，判決如主文。
本案經檢察官丙○○到庭執行職務。
中      華      民      國    八十九      年      四      月     五     日
                                  臺灣高等法院臺中分院刑事第六庭
                                        審判長法  官  李  文  雄
                                              法  官  陳  嘉  雄
                                              法  官  龔  永  昆
右正本證明與原本無異。
不得上訴。
                                              書記官  陳  麗  玉
中      華      民      國    八十九      年      四      月     六     日
                                                                        Ａ


司法院資訊處製作；財團法人民間司法改革基金會備份。
